臺灣高等法院刑事判決
                                   108年度上易字第1799號
上  訴  人
即  被  告  司徒宇




上列上訴人因詐欺等案件，不服臺灣桃園地方法院107年度易字
第46號，中華民國108年1月16日第一審判決（起訴案號：臺灣桃
園地方檢察署106年度偵緝字第364號），提起上訴，本院判決如
下：
    主  文
原判決撤銷。
司徒宇犯收受贓物罪，處有期徒刑貳月，如易科罰金，以新臺幣
壹仟元折算壹日；又犯詐欺取財罪，處有期徒刑貳月，如易科罰
金，以新臺幣壹仟元折算壹日。應執行有期徒刑參月，如易科罰
金，以新臺幣壹仟元折算壹日。
未扣案之犯罪所得新臺幣陸萬元沒收，於全部或一部不能沒收或
不宜執行沒收時，追徵其價額。
    犯罪事實
一、司徒宇可預見如附表所示票面金額新臺幣（下同）6萬3,480
    元之支票（支票號碼：EY0000000號，發票日期為民國103年
    12月10日，付款人為臺灣土地銀行泰山分行，下稱系爭支票
    ），係他人犯財產犯罪所得而屬來路不明之贓物（原係姚宗
    德持有，於103年10月12日在桃園市○○區○○路000○0號遭竊）
    ，竟仍基於收受贓物之不確定故意，於同年月12日至15日間
    某日，向不詳年籍之成年人收受系爭支票。司徒宇復能預見
    所持系爭支票屬來路不明、能否兌現有疑之支票，亦明知其
    資力不佳而無還款能力，竟仍基於詐欺取財、詐欺得利之不
    確定故意，於收受系爭支票後確認尚未經掛失止付後，隨即
    於103年10月15日前往址設桃園市○○區○○00○0號「詠信汽車
    修理廠」，並在系爭支票背面背書後，交付該修理廠不知情
    之師傅江承祐，並提供付款人電話供江承祐照會，致江承祐
    陷於錯誤，誤以為系爭支票為2個月期票係可兌現，而同意
    以系爭支票抵付司徒宇之汽車維修費用1萬元後，並先後交
    付現金共5萬元與司徒宇以為借款，嗣江承祐於103年12月15
    日持系爭支票向聯邦商業銀行內壢分行提示，因系爭支票已
    遭掛失而無法兌現，且司徒宇避不見面，江承祐始知受騙。
二、案經桃園市政府警察局龜山分局報告臺灣桃園地方檢察署檢
    察官偵查起訴。
    理  由
壹、程序（證據能力）部分：下列所引具傳聞性質之各項供述證
    據，經本院依法調查後，被告司徒宇未於言詞辯論終結前，
    就證據能力部分有所異議，本院復查無該等證據有違背法定
    程序取得或顯不可信之情狀，依刑事訴訟法159條之5規定，
    應有證據能力；至本件認定事實所引用之非供述證據，並無
    證據證明係公務員違背法定程式所取得，亦無刑事訴訟法第
    159條之4顯有不可信之情況與不得作為證據之情形，且經本
    院於審判程序依法進行證據之調查、辯論，被告司徒宇於訴
    訟上之程序權即已受保障，自得為判斷之依據。
貳、認定犯罪事實所憑之證據及理由：
一、訊據上訴人即被告司徒宇（下稱被告）固坦承有將系爭支票
    交付江承祐作為支付修車費及兌換現金之用，惟矢口否認有
    收受贓物、詐欺取財、詐欺得利之犯行，辯稱：我的朋友蕭
    明忠（已歿）是從事放款工作，我打算向蕭明忠借款10萬元
    ，但蕭明忠現金不夠，故將系爭支票借給我週轉，我有先給
    付6,000元的利息給蕭明忠，我不知道系爭支票是失竊的贓
    物；我將系爭支票交付給江承祐時，我和江承祐都有打電話
    照會銀行，銀行說沒有問題，我也有在支票上背書及留身分
    證影本給江承祐以示負責，我若知道系爭支票有問題就不會
    背書，我沒有詐欺之犯意云云。經查：
  ㈠被告收受贓物部分：
  ⒈系爭支票原為楊弘義於103年9月間所簽發，用以支付貨款而
    為姚宗德所持有，並於103年10月12日在桃園市○○區○○路000
    ○0號姚宗德所經營工廠處遭竊一節，業據證人姚宗德於警詢
    時證稱：伊於103年9月底取得系爭支票，因於103年10月12
    日凌晨工廠遭竊；遭竊客票共5張，因竊嫌留有刀子在辦公
    室門口，故因害怕而未即時報案等語明確，核與證人即發票
    人泓興螺絲五金工業有限公司之負責人楊弘義於偵查時證述
    相符（見偵卷第13頁背面、第43頁，偵緝卷第70至72頁），
    並有票據交換所103年12月19日函文、系爭支票正反面影本
    、遺失票據申報書、掛失止付票據提示人資料查報表、票據
    掛失止付通知書等在卷可稽（見偵卷第21至24、26頁），足
    見系爭支票乃姚宗德所持有，於103年10月12日遭竊之贓物
    ，可以認定。
  ⒉被告雖以前詞置辯，然按認定犯罪事實所憑之證據，並不以
    直接證據為限，即綜合各種間接證據，本於推理作用，為認
    定犯罪事實之基礎，如無違背一般經驗法則，尚非法所不許
    （最高法院44年台上字第702號判例意旨參照）。本件被告
    於104年7月15日偵查時先供稱：系爭支票係以4,000元之代
    價向友人購得，友人稱發票人為虛設公司，方得以低於票面
    金額之代價購入（見偵卷第52至53頁）；嗣於106年1月22日
    偵查時改稱：我向呂學棋借款，呂學棋將系爭支票交付給我
    用以週轉（見偵緝卷第38頁）；復於106年7月18日偵查時供
    稱：我取得系爭支票前一天撥打呂學棋在中國大陸的電話向
    呂學棋借款，呂學棋電話中表示人在臺灣，約我見面，見面
    的時候是蕭明忠將系爭支票交付給我，但是支票是呂學棋的
    ，我有先付利息6,000元給呂學棋（見偵緝卷第78頁）；於
    原審又供稱：系爭支票是我跟蕭明忠借的，他本身有在做放
    款，因為我跟他借10萬元，他說沒有那麼多現金，所以把票
    先借給我周轉，我有先給他一期的利息6,000元現金（見易
    字卷二第23頁反面）云云，稽之上開被告歷次之供述內容，
    前後供述已有不一，實與正常借票往來情形未符，已難採信
    。
  ⒊此外，系爭支票究竟係以低於票面金額向友人購得、或向呂
    學棋週轉借款而由蕭明忠交付、抑或向蕭明忠週轉借款而取
    得雖有未明，然綜觀被告陳述前後意旨，被告顯係以顯不相
    當之代價而取得系爭支票，亦可認定，果若系爭支票係屬合
    法取得並可兌現，且已載明票面金額，一般人豈有可能以前
    揭不相當之代價而可取得系爭支票；另互核被告所自承：系
    爭支票拿給修車廠時還有2個月就到期（見偵緝卷第78頁）
    ，及卷附退票理由單所載，系爭支票提示退票日期為103年1
    2月15日（見偵卷第25頁）、前揭證人姚宗德所述系爭支票
    失竊時間為103年10月12日等情以觀，系爭支票失竊相距被
    告持用系爭支票向江承祐借款並用以支付汽車修理費用時間
    即同年月15日，亦不過3日左右，則若非被告已有預見系爭
    支票係屬來路不明之贓物而可能隨時遭掛失止付，何以需在
    如此短促期間持向江承祐行使借款並用以支付汽車修理費用
    ，且未據實向江承祐說明系爭支票來源（詳後述）；復參以
    系爭支票發票人均非呂學棋或蕭明忠，且無任何借款單據等
    資料可資證明被告確實向呂學棋或蕭明忠借用支票並支付利
    息，堪認被告是否確向呂學棋或蕭明忠取得系爭支票，亦屬
    有疑。是被告於收受系爭支票時，主觀上對於系爭支票係屬
    來路不明之贓物自有預見，其有收受贓物之未必故意甚明，
    所辯稱不知系爭支票是來路不明之贓物，係由呂學棋或蕭明
    忠交付云云，均不可採信。至於被告與江承祐雖曾向銀行照
    會，然此舉實為遂行向江承祐詐欺之故（詳後述），避免東
    窗事發所為，尚難據此即認被告就系爭支票屬來路不明之贓
    物並無預見，而為被告有利之認定。
  ㈡被告詐欺得利、詐欺取財部分：
  ⒈被告將系爭支票交付與江承祐支付汽車維修費用及兌換現金
    一節，業據被告於偵查、原審中供稱：我有於103年10月中
    旬持系爭支票交給「詠信汽車修理廠」支付汽車維修費用，
    也有用系爭支票向修車廠的老闆（意指江承祐）借款等語（
    見偵卷第52頁，偵緝卷第37、77頁，審易卷第35頁），核與
    證人江承祐於偵查及原審中證稱：被告來找我修車，以系爭
    支票支付修車款項，修車費約1、2萬元，其餘的4萬餘元款
    項我拿現金交付給被告（被告詐騙金額共計6萬元之認定，
    詳如下述四、沒收所載）；被告當時說系爭支票是工作的老
    闆開的，我和被告有打電話去銀行照會，銀行說這支票沒問
    題我才收下，但是後來系爭支票被掛失止付就沒有拿到票款
    ，我打電話給被告，一開始有接，後來就都沒有接電話了等
    語明確（見偵卷第44頁、易字卷二第17至21頁反面），並有
    系爭支票正反面影本、退票理由單等在卷可稽（見偵卷第22
    、25頁），足見被告確有以系爭支票向江承祐支付修車款項
    及兌換現金之事實，可以認定。
  ⒉被告雖辯稱：我將系爭支票交給江承祐前，我和江承祐都有
    打電話照會銀行確認支票沒有問題，且我也在支票上背書並
    留身分證影本給江承祐以示負責，我並沒有詐欺之犯意云云
    。惟查：
  ⑴按刑法上之故意，可分為直接故意與不確定故意（間接故意
    ），行為人對於構成犯罪之事實，明知並有意使其發生者，
    為直接故意；行為人對於構成犯罪事實，預見其發生而其發
    生並不違背其本意者，為間接故意。又間接故意與有認識的
    過失區別，在於二者對構成犯罪事實，雖均預見其能發生，
    但前者對其發生，並不違背其本意，後者則確信其不發生。
    本件被告系爭支票屬來路不明之贓物已有認識，當可預見系
    爭支票隨時得經合法權利人掛失止付而無法兌現，惟被告於
    知悉自身資力不足情況下，仍將系爭支票用以支付其汽車維
    修費及作為向江承祐借款5萬元之擔保，嗣後果因系爭支票
    經掛失止付退票而不獲兌現，堪認被告有不違背其本意之詐
    欺取財、詐欺得利之不確定故意甚明。
  ⑵證人江承祐固於原審及本院證稱：我原本不要讓被告用系爭
    支票換現金，因為我怕票有問題，後來被告說是工作的老闆
    開的，我有跟他確認系爭支票是不是可以兌現，被告說不相
    信的話可以跟銀行照會，我們就以支票的帳號、票號打電話
    去銀行照會，銀行說這票沒有問題，因為系爭支票不是被告
    本人的，所以我有叫他背書及提供身分證影本，才用系爭支
    票扣修車費用及換現金給被告等語（見易字卷二第17頁反面
    至18、19頁反面，本院卷第119至120頁）。惟查，被告向江
    承祐說明系爭支票來源，已與其所辯取得系爭支票過程未符
    ，已有不實；又被告縱與江承祐曾一同向銀行照會，然被告
    於進行該次照會之前，即於取得系爭支票隔天向銀行照會，
    並照會2、3次，銀行說沒有掛失等情，業據被告供承於卷（
    見偵緝卷第78至79頁），則若系爭支票係屬被告合法取得並
    可兌現，被告又何需於短時間內多次進行照會，並確認有無
    掛失？況被告於單獨確認系爭支票尚未掛失之後，亦可將系
    爭支票留用以待款項兌現，然被告捨此未為，反持系爭票據
    行使交付江承祐，並於交付時再次打電話照會銀行確認系爭
    支票之狀況以取信江承祐，益見被告僅是利用被害人向銀行
    申請掛失止付前之時間落差，而用此手段詐欺江承祐，使其
    誤信系爭支票將可如期兌現，而同意被告以系爭支票支付汽
    車維修費及兌換現金。
  ⑶況且，倘若被告或江承祐撥打電話向銀行照會時，銀行告知
    系爭票據已掛失止付，對被告而言也僅係無法利用該票據付
    款而已，被告並無任何損失，故被告就系爭支票與江承祐一
    同向銀行照會之舉措，亦不足以為被告有利之認定；又被告
    既有以系爭支票週轉資金所需，其於週轉時資力應屬不佳而
    無還款能力，再參以系爭支票無法兌現後，證人江承祐曾多
    次撥打電話與被告，被告卻未接聽電話（見易字卷二第20頁
    ），是被告縱於系爭支票上背書及提供身分證影本之行為，
    亦不足以此即認被告並無詐欺取財、詐欺得利之不確定故意
    。是被告前揭所辯有在支票上背書及提供證件影本以示負責
    ，並無詐欺取財、詐欺得利之不確定故意云云，實無足採。
  ㈢綜上所述，被告前揭所辯，均不可採。本件事證明確，被告
    收受贓物及詐欺取財、詐欺得利之犯行均堪以認定，應依法
    論科。
二、論罪：
  ㈠按刑法第349條關於贓物罪之規定，係針對行為人「故意」收
    受、搬運、寄藏、故買或牙保贓物，而在事後助成他人財產
    犯罪目的之惡性予以處罰，從而，收受贓物之罪責成立與否
    ，取決於能否積極證明行為人於收受該財產標的時，對於該
    標的物之不明來源具有認識，並出於犯罪之故意予以買受，
    致使原所有權人難以追及或回復為斷；然此所謂贓物之認識
    ，並不以明知之直接故意為限，亦不以知其詳細為限，即令
    對之具有概括性贓物之認識，或雖所預見，而不違背其本意
    者，即對贓物有不確定之認識仍予收受，亦應成立本罪。查
    本件被告於收受系爭支票時，主觀上對於系爭支票有贓物可
    能性之認識，竟仍收受之，是其有收受贓物之不確定故意至
    明，是核被告收受系爭支票之行為，係犯刑法第349條第1項
    之收受贓物罪。
  ㈡次按刑法第339條第1項、第2項分別規定詐欺取財罪及詐欺得
    利罪，前者之行為客體係指財物，後者則指取得債權、免除
    債務、延期履行債務或提供勞務等財物以外之財產上不法利
    益（最高法院86年度台上字第3534號判決意旨參照）。本件
    被告係以詐欺手段使江承祐誤信系爭支票將可如期兌現，而
    同意免除被告支付修車費用及交付現金5萬元，是核被告所
    為，分別係犯刑法第339條第2項之詐欺得利罪（免除支付修
    車費用部分）及同法第339條第1項之詐欺取財罪（交付現金
    部分）。被告以一行為同時觸犯詐欺得利、詐欺取財2罪名
    ，為想像競合犯，應依刑法第55條前段之規定，從一重之詐
    欺取財罪處斷。
  ㈢被告收受系爭支票之贓物，另又以系爭支票詐騙江承祐，所
    犯上開收受贓物、詐欺取財2罪間，犯意各別，行為互殊，
    應予分論併罰。
三、撤銷改判之理由及科刑：
  ㈠原審以被告所犯事證明確，予以論罪科刑，固非無見。惟查
    ：①被告所犯上開收受贓物及詐欺取財2罪，犯罪態樣有別，
    所侵害之法益亦不相同，且被告於收受系爭支票後，經多次
    照會確認系爭支票未經掛失止付，始另持以向江承祐詐得財
    物及免除支付修車款項利益，自應依予分論併罰，原審誤認
    為係想像競合犯之一罪關係，尚有未洽；②被告可預見系爭
    支票係隨時得經合法權利人掛失止付而無法兌現，於收受系
    爭支票後確認尚未經掛失止付，隨即持以行使交付江承祐，
    自具有詐欺取財、詐欺得利之不確定故意，原審所認被告係
    基於直接故意所為，亦有未妥；③犯罪所得之沒收係在剝奪
    犯罪行為人之實際犯罪所得，本案被告實際之犯罪所得為6
    萬元（詳下述），原審以系爭支票之票面金額（6萬3,480元
    ）認定為被告之犯罪所得並宣告沒收，而有未當。被告上訴
    執前詞否認有收受贓物、詐欺之犯行，指摘原判決不當，業
    據本院指駁說明如上，雖無理由，然原判決既有前揭可議，
    且因適用法條不當，依刑事訴訟法第370條第1項但書規定，
    自無「不利益變更禁止」原則之適用，應由本院予以撤銷改
    判。
  ㈡爰以行為人之責任為基礎，審酌被告可預見系爭支票為來路
    不明之贓物，仍予以收受，更持以使用以免除被告應付之修
    車費用，及使江承祐交付現金，不僅助長贓物之流通，更危
    害交易安全，顯見其法治觀念薄弱；復審酌被告詐得之利益
    及財物共6萬元，與江承祐以6萬元達成調解（見易字卷一第
    54頁），惟尚未給付賠償金，兼衡被告犯罪動機、目的、手
    段、所造成損害及犯後態度等一切情狀，分別量處如主文第
    2項所示之刑，併定其應執行之刑及均諭知易科罰金之折算
    標準。
四、沒收：
  ㈠被告行為後，刑法有關沒收之規定已於104年12月17日修正，
    並經總統於104年12月30日公布，依刑法施行法第10條之3第
    1項規定，上開修正之刑法條文自105年7月1日施行。其中，
    修正後刑法第2條第2項規定「沒收、非拘束人身自由之保安
    處分適用裁判時之法律。」，已明確規範修正後有關沒收之
    法律適用，應適用裁判時法，無比較新舊法之問題，是本案
    自應逕行適用裁判時法即修正後刑法總則編第五章之一沒收
    （即修正後刑法第38條至第40條之2）條文，以為本案被告
    沒收之依據。又刑法修正後，有關犯罪利得沒收之規定，則
    主要規定於修正後刑法第38條之1，而修正後刑法第38條之1
    規定「犯罪所得，屬於犯罪行為人者，沒收之。但有特別規
    定者，依其規定。犯罪行為人以外之自然人、法人或非法人
    團體，因下列情形之一取得犯罪所得者，亦同：一、明知他
    人違法行為而取得。二、因他人違法行為而無償或以顯不相
    當之對價取得。三、犯罪行為人為他人實行違法行為，他人
    因而取得。前二項之沒收，於全部或一部不能沒收或不宜執
    行沒收時，追徵其價額。第一項及第二項之犯罪所得，包括
    違法行為所得、其變得之物或財產上利益及其孳息。犯罪所
    得已實際合法發還被害人者，不予宣告沒收或追徵。」，合
    先說明。
  ㈡經查，證人江承祐於原審及本院證稱：被告拿系爭支票給我
    ，說要先扣掉修車費約1、2萬元，其他的要換現金，我是分
    2次給被告，應該是4萬多元現金；修車詳細金額是多少我忘
    記了，手上也沒有相關單據（見易字卷二第17頁反面、21頁
    反面，本院卷第121頁）；被告在本院則供稱：我拿系爭支
    票給江承祐後，江承祐有拿2次2萬5,000元給我（見本院卷
    第122頁）各等語，綜合上開陳述，因被告修車費用無詳細
    金額之資料可佐，自應以最有利於被告之1萬元認定之；其
    餘被告所取得之現金部分則以被告所述之5萬元（2萬5, 000
    元×2）認定之。又被告尚未依前述調解筆錄給付6萬元予江
    承佑（見本院卷第122、128頁），已如前述，是本件未扣案
    犯罪所得6萬元，自應依刑法第38條之1第1項、第3項規定沒
    收之，並諭知於全部或一部不能沒收或不宜執行沒收時，追
    徵其價額。
據上論斷，應依刑事訴訟法第369條第1項前段、第364條、第299
條第1項前段，刑法第2條第2項、第339條第1項、第2項、第349
條第1項、第55條前段、第41條第1項前段、第51條第5款、第38
條之1第1項前段、第3項，刑法施行法第1條之1第1項、第2項前
段，判決如主文。
本案經檢察官許炳文提起公訴，檢察官鄭堤升到庭執行職務。
中　　華　　民　　國　 108　　年　　12　　月　　25　　日
                  刑事第十三庭審判長法  官  王國棟
                                    法  官  蔡聰明
                                    法  官　呂煜仁
以上正本證明與原本無異。
不得上訴。
                                    書記官　林廷佳
中　　華　　民　　國　　108 　年　　12　　月　　25　　日
附錄：本案論罪科刑法條全文
中華民國刑法第339條
（普通詐欺罪）
意圖為自己或第三人不法之所有，以詐術使人將本人或第三人之
物交付者，處 5 年以下有期徒刑、拘役或科或併科 50 萬元以
下罰金。
以前項方法得財產上不法之利益或使第三人得之者，亦同。
前二項之未遂犯罰之。
中華民國刑法第349條
（普通贓物罪）
收受、搬運、寄藏、故買贓物或媒介者，處 5 年以下有期徒刑
、拘役或科或併科 50 萬元以下罰金。
因贓物變得之財物，以贓物論。

附表
發票人 付款人 發票日 票面金額 支票號碼 泓興螺絲五金工業有限公司 臺灣土地銀行泰山分行 民國103年12月10日 新臺幣6萬3,480元 EY0000000